【裁判字號】    90,上易,48
【裁判日期】    901121
【裁判案由】    返還不當得利
【裁判全文】
臺灣高等法院高雄分院民事判決  九十年度上易字第四八號
      上  訴  人  甲○○
      訴訟代理人  黃進祥律師
                  江順雄律師
      被  上訴人  乙○○
      訴訟代理人  顏福松律師
右當事人間返還不當得利事件，上訴人對於中華民國九十年一月十六日臺灣高雄地方
法院八十九年訴字第三０七六號第一審判決提起上訴，本院判決如左：
      主      文
上訴駁回。
第二審訴訟費用由上訴人負擔。
      事      實
甲、上訴人方面：
  一、聲明：求為判決：
    (一)原判決廢棄。
    (二)被上訴人應給付上訴人新台幣（下同）八十五萬元，並自起訴狀繕本送達之翌
      日起至清償日止，按年息百分之五計算之利息。
    (三)第一、二審訴訟費用由被上訴人負擔。
    (四)上訴人願供擔保請准宣告假執行。
  二、陳述：除與原判決書記載相同者，予以引用外，補稱：
    (一)系爭協議書的標的僅為麥萬華將來基於麥萬長之繼承人身分所得主張之權利的
      預為拋棄。蓋麥貴美係擁有系爭房地所有權全部，而繼承人總共有六人（即麥
      萬倉、麥萬壽、麥萬華、麥萬長、甲○○、許麥玉英）；麥貴美死亡後，辦繼
      承登記時，麥萬長則僅擁有系爭房地所有權二分之一，而預料麥萬長死亡後，
      其繼承人總共有五人（即麥萬倉、麥萬壽、麥萬華、、甲○○、許麥玉英），
      則如何能得出麥萬華可得繼承麥貴美及麥萬長均為四十二萬五千元！蓋以系爭
      標的價值四百萬元計，前者（麥貴美繼承人）扣掉上訴人為麥貴美所支出喪葬
      、醫療費用三十萬元、上訴人給付麥萬倉二十七萬五千元，以及許麥玉英自願
      拋棄繼承來計算，則麥貴美繼承人共四人每人應分得為八十五萬六千二百五十
      元；後者（麥萬長繼承人）則共有五人，而麥萬長僅擁有系爭房地應有部分二
      分之一情形下，若許麥玉英未放棄繼承，則每人所可分得為四十萬，若許麥玉
      英放棄繼承，則每人可分得為五十萬。顯然原審判決對於系爭協議書之標的認
      定有所誤解，因無法解釋何以麥萬華繼承麥貴美以及繼承麥萬長之數額同均為
      四十二萬五千元。
    (二)麥萬長單獨一人，身無長物，系爭房地所有權即等同其遺產之全部。麥貴美晚
      年淒涼，僅上訴人加以照料，其他兄弟並無人出力，而其財產也僅剩下其當時
      所住之系爭房地而已，故其遺產即等同於系爭房地。換言之，麥萬長與麥貴美
      財產狀況並無不同。蓋麥萬長之財產亦僅剩下系爭房地應有部分二分之一，其
      對系爭房地之權利即等同為麥萬長之遺產，此乃何以協議書僅對系爭房地之權
      利加以論述之由。兩造之真意即是針對麥萬長之遺產所為之約定，此由協議書
      第三條第一次付款，在系爭房地八十五年七月十九日登記為上訴人與麥萬長為
      應有部分二分之一前之同年六月六日，可以說明系爭協議書的標的僅為麥萬華
      將來基於麥萬長之繼承人身分所得主張權利的預為拋棄，原審判決不明麥貴美
      、麥萬長之相同處境，卻對於麥貴美遺產之認定與對於麥萬長遺產之認定採取
      不同標準，復未說明何以對待麥貴美及麥萬長以不同標準來認定遺產之理由，
      就此顯有違誤。
    (三)系爭房地係於八十五年七月十九日始登記為上訴人與麥萬長各為應有部分二分
      之一，而麥萬華係早於同年六月六日即已拿到上訴人給予之二十萬元。顯然並
      非如證人潘序浩所稱係因為麥貴美遺產本來繼承人都有份，結果甲○○去辦理
      繼承時，遺產都登記在甲○○與麥萬長名下各二分之一，才有協調簽立協議書
      。蓋既然辦理繼承登記完成日為八十五年七月十九日，而麥萬華卻早於八十五
      年六月六日即已拿到二十萬元，顯見證人所述上開土地及房屋他們五人應有五
      分之一的權利，但是後來辦理繼承登記以後，發現麥貴美遺產都登記在甲○○
      及麥萬長名下各二分之一，因此有協調一事，顯然不實。實則，當初麥萬華係
      自願拋棄繼承，此從其提出印鑑證明及蓋印鑑章可明，之後得知上訴人有給付
      在日本的麥萬倉二十七萬五千元後，麥萬華於是向上訴人要錢，上訴人濾及其
      生活亦屬困苦，故給予二十萬元，麥萬華亦接受了，卻於系爭房地過戶後，竟
      起貪念欲上訴人再為給付，上訴人不從，竟佯稱要告上訴人，上訴人不堪其擾
      ，於是才於八十六年三月六日簽下協議書，約定將來麥萬華必須拋棄其對麥萬
      長所能繼承之權利，而以麥貴美所遺留下來之系爭房地為計算基礎。蓋麥萬華
      於其自願拋棄繼承後，一直後悔、耿耿於懷，認為上訴人因麥貴美此筆遺產占
      其便宜，故該協議書之所以大篇幅針對麥貴美所遺留下來之系爭房地有所著墨
      ，無非是為了表明若麥萬華未拋棄繼承所可獲得之利益至多為八十五萬元，然
      由於上訴人僅係繼承二分之一並非繼承全部，故也沒理由要全部由上訴人來支
      出，況麥萬倉的二十七萬五千元也都是上訴人一個給付，麥萬長並未給付，故
      兩造達成協議即為：麥萬華若拋棄對麥萬長的繼承權，則上訴人願意給付包括
      前已給付二十萬元總共八十五萬元。
    (四)證人潘序浩印象早已模糊，此觀其對於麥貴美之繼承人先則說有三人，後改說
      有四人，最後又改說五人可明。實則繼承人總共有六人，此觀調取原審之八十
      五年繼字第二八五號卷自明，故其所述不盡然可信。惟其所述：「因為麥萬長
      獨居在麥貴美遺產上，麥萬長沒有結婚生子，因為該房地是甲○○及麥萬長各
      登記二分之一，所以甲○○考慮若麥萬長死後，因為麥萬長名下二分之一沒有
      他的直系血親卑親屬來繼承，怕麥萬華又主張繼承麥萬長的二分之一的遺產，
      所以才有協議書第四條的記載麥萬長」則屬實。另證人一直無法解釋，甲○○
      只繼承麥貴美系爭遺產應有部分二分之一，並非全部，為何需由上訴人一人支
      付麥萬華八十五萬元、麥萬壽八十五萬﹖顯見系爭協議書並非針對麥貴美遺產
      處理所為之協議，而係針對麥萬長將來去世之後，麥萬華願拋棄對麥萬長之繼
      承權所為之約定。此從另訴八十七年度訴字第一三八六號判決中麥萬華係主張
      「約定麥萬華須拋棄日後對麥萬長之繼承權」（見該判決書第五頁第四行），
      亦可見當初協議書確是針對麥萬華應拋棄對麥萬長之繼承權所為之約定。
    (五)無為繼承權之全部預為拋棄或繼承財產之一部預為拋棄，均屬無效，蓋在繼承
      開始前之繼承權，充其量僅屬一種期待權或法律上地位而已，尚無繼承權或繼
      承財產存在，因此於繼承開始前預為繼承之拋棄者，係屬無效，此為最高法院
      二十二年上字第二六五二號判例所示。又繼承法規屬於強行法規，我國並未有
      如德國民法上所謂「繼承拋棄契約」，故繼承開始前所訂立之拋棄繼承契約，
      亦屬違反法律強制規定，依民法第七十一條規定而無效，繼承人於繼承開始時
      ，仍得主張繼承權。故本件縱使僅係針對麥萬長財產中特定某一部份財產即系
      爭房地為約定，實質卻會產生如同繼承權一部拋棄之效果，有違民法第一千一
      百七十四條之強制規定而無效。蓋系爭協議書之約定，無非係要麥萬華放棄系
      爭房地所得主張之權利，此如同預為繼承權一部拋棄，而既然繼承開始前預為
      拋棄繼承權之單獨行為都在禁止之列，遑論契約行為，故該協議書仍屬無效。
      法院既已有強制規定有關拋棄繼承之方式、時間、內容，而麥萬華與上訴人協
      議書卻違反法律強制規定為協議，此違反強行規定之協議，依民法第七十一條
      規定自屬無效，故上訴人之請求應屬有理。
    (六)法律行為，違反強制或禁止之規定者，不依法定方式者，無效。民法第七十一
      條、第七十三條訂有明文。本件協議書內容係屬針對自始不能之事而為約定，
      依民法第二百四十六條規定係屬無效。蓋民法第一千一百七十四條所謂繼承權
      之拋棄，係指繼承關始後，否認繼承效力之意思表示而言，此觀同條第二項及
      同法第一千一百七十五條之規定甚為明顯，故若繼承開始前預為繼承權之拋棄
      ，無論為一部拋棄或全部拋棄，均不能認為有效。其次，本件協議書顯然違反
      法定方式，依民法第七十三條亦屬無效，蓋拋棄繼承應以書面向法院為之，為
      同法第一千一百七十四條第二項所明訂。至被上訴人謂系爭協議書類於出賣他
      人之物之債權契約而認為該協議書有效，顯然忽略法律行為之標的應符合可能
      、適法之大前提。蓋私法自治固然應予尊重，但私法自治並非完全無限制，諸
      如民法第七十一條、第七十二條、第七十三條即屬對私法自治之限制，本協議
      書既違反前開強制規定、法定方式、自始不能而無效，被上訴人即應依民法第
      一一三條回復原狀，將受領金錢附加利息返還於上訴人。
乙、被上訴人方面：
  一、聲明：求為判決：
    (一)上訴駁回。
    (二)第一、二審訴訟費用由上訴人負擔。
    (三)如受不利判決，被上訴人願供擔保，請免予宣告假執行。
  二、陳述：除與原判決書記載相同者，予以引用外，補稱：
    (一)按拋棄繼承權，依民法第一千一百七十四條第二項，須以書面向法院為之，並
      以書面通知因其拋棄而應為繼承之人，否則不生效力，是繼承權之拋棄為要式
      行為，如不依法定方式為之，依民法第七十三條之規定自屬無效。最高法院二
      十三年上字第二六八三號判例參看。又繼承因被繼承死亡而開始，是以繼承開
      始前之拋棄行為，本不生效力。故就本案言，並無所謂「全部拋棄」「一部拋
      棄」生效與否之問題。
    (二)本件兩造法律關係之爭點，在於被上訴人父親麥萬華與上訴人於八十六年三月
      六日簽訂之協議書是否有不當得利之情形，根本上無關繼承權拋棄有效無效之
      問題。兩造紛爭之焦點在於前開協議書，而上開協議書在法律行為之類型上乃
      雙方行為之債權行為，與係單獨行為之身分行為之拋棄繼承，焉能混為一談﹖
      又拋棄繼承依民法第一千一百七十四條第二項之規定，必係於「得繼承之時」
      「被繼承死亡」起，以書面通知，是以就本案言，根本無所謂拋棄繼承之法律
      行成立與否之問題，更勿論有效或無效。上開協議書，在法律上係屬債權契約
      之雙方行為，係麥萬華就將來可能取得之某一特定財產，先行與上訴人約定，
      表示放棄其所得主張之權利，將配合上訴人辦理繼承手續，上訴人所支付之對
      價，乃係換取此一承諾。既未違反強制、禁止規定、背於公序良俗、又無不依
      法定方式、或有其他無效、效力未定之情形，自為有效之法律行為。
    (三)本協議書之「立會人」潘序浩於  鈞院證稱：「他們（指甲○○及麥萬華）二
      人協議時表示遺產以當時市價四百萬元來計算，同時因甲○○已經先付給日本
      麥萬倉二十七萬五千元，甲○○先付麥貴美喪葬費用三十萬元，所以上開四百
      萬元之遺產價值要先扣除上開二筆款項，餘款分成四份來算，協議書也就是我
      根據他們協調結果寫的。」依潘序浩證言，系爭房地以四百萬元計算，扣除二
      十七萬元及三十萬元，尚有三百四十二萬五千元之價值，再除以四份，則約為
      八十五萬餘元，與本件協議給付之金額相同，可見本協議書內容，僅為麥萬長
      之遺產涉及系爭房地之部份，而不及於麥萬長之其他遺產。
      理      由
一、上訴人起訴主張：伊與被上訴人之父麥萬華為兄弟，曾於八十六年三月六日簽訂
    協議書，約定麥萬華拋棄對訴外人麥萬長（為上訴人與麥萬華之胞兄）之繼承權
    ，由上訴人支付麥萬華八十五萬元，嗣上訴人已如數給付，且麥萬華又已先麥萬
    長死亡，是上開約定係違反法律之禁止規定違反拋棄繼承之方式及其標的自始不
    能而無效，麥萬華受領給付即無法律上原因，惟麥萬華已死亡，被上訴人為其繼
    承人，上訴人自得依民法第一百七十九條、第一百一十三條請求被上訴人如數返
    還麥萬華所受之利益八十五萬元並加計遲延利息等語。
二、被上訴人則以：被上訴人之父親麥萬華與上訴人簽訂之協議書，係雙方行為之債
    權行為，與單獨行為之身分行為之拋棄繼承不同，並無所謂拋棄繼承之法律行為
    是否違反強行規定而為有效與否之問題等置辯。
三、上訴人主張伊與被上訴人之父麥萬華、訴外人麥萬長為兄弟，麥貴美則為伊等之
    胞妹，上訴人曾於八十六年三月六日與麥萬華簽訂協議書，且已依約付清八十五
    萬元；麥貴美生前擁有系爭坐落高雄市○○區○○段九六一號土地及其上建物建
    號一一五九號即門牌高雄市○○路八十七巷二十四號全部之所有權，嗣麥貴美於
    八十五年二月六日死亡，系爭房地於八十五年七月十九日，以繼承為原因，登記
    為上訴人與訴外人麥萬長各為應有部分二分之一迄今，麥萬華現已死亡，被上訴
    人為其繼承人，麥萬長則仍生存之事實，業據上訴人提出戶籍謄本三份、協議書
    、土地及建物登記簿謄本、印鑑證明各一份、本票三紙為證，且為被上訴人所不
    爭執，自堪信為真正。
四、查上訴人甲○○與麥萬華簽訂之協議書，其內容如左：
    「立協議書人甲○○（以下稱甲方）、麥萬華（以下稱乙方）。
    茲以胞妹麥貴美之遺產（土地標示：高雄市○○○○段九六一地號。建物標示：
    高雄市○○區○○路八七巷二四號，建號：一一五九，所有權全部）應屬乙方繼
    承之部分，今甲乙雙方協議依下列方式，由甲方支付予乙方應分配之部分：
    第一條：該遺產經雙方協議同意以新台幣四百萬元計算。
    第二條：該金額扣除甲方已預先支付日本萬倉胞兄新台幣二十七萬五千元及貴美
            胞妹之喪葬醫療費用新台幣三十萬元後，結餘新台幣三百四十二萬五千
            元整，均分四份（包括甲乙雙方及美國萬壽胞兄及台灣萬長胞兄），每
            人應分配金額定為新台幣八十萬元整。
    第三條：雙方約定支付時間及金額如次：
            第一次付款：八十五年六月六日已支付新台幣二十萬元整。
            第二次付款：八十六年三月六日支付新台幣二十萬元整。
            第三次付款：八十六年五月六日支付新台幣二十萬元整。
            第四次付款：八十七年七月三十一日支付新台幣二十五萬元整。
            第四條：胞兄萬長已繼承部分（該標的二分之一），乙方爾後不得要求
            該部分之任何權利，萬長過逝後，乙方亦應無條件出具印鑑證明及印鑑
            章配合辦理繼承手續。」
    系協議書之內容，開頭即載明係以麥貴美之遺產即系爭房地應屬麥萬華繼承之部
    分，雙方協議，由上訴人支付麥萬華應繼承分配之部分，再於第一、二、三條就
    麥貴美之遺產價值若干，扣除已支出之費用若干後，各繼承人應分配之金額為八
    十五萬元，並約定上訴人應支付麥萬華八十五萬元之時間與各次應付之金額，最
    後始於第四條約定「麥萬長已繼承部分（該標的二分之一），乙方（即麥萬華）
    爾後不得要求該部分之任何權利，萬長過逝後，乙方亦應無條件出具印鑑證明及
    印鑑章配合辦理繼承手續。」，參以麥貴美於八十五年二月六日死亡後，系爭房
    地於八十五年七月十九日即辦妥繼承登記，登記為麥萬長與上訴人各有二分之一
    之應有部分，而系爭協議書於八十六年三月六日始簽立。系爭協議書則係於系爭
    房地已辦妥登記為上訴人與麥萬長應有部分各二分之一後始行簽立，足見訂立該
    協議書之目的係就系爭房地應由麥萬華享有之權利為處理，換言之，上訴人所支
    付之八十五萬元，係麥萬華對麥貴美所有系爭房地遺產所可得主張之全部權利價
    額，果如上訴人主張系爭協議書係在處理麥萬長之遺產拋棄繼承事宜，則當記載
    麥萬長之財產狀況並計算其數額，豈有該協議書係在計算麥貴美遺產之價值並分
    配方法之理﹖至該協議書第四條之記載：僅係麥萬華允諾對系爭房地已登記在麥
    萬長名下之部分日後縱麥萬華基於麥萬長之繼承人身分而有得主張之權利，不再
    主張該部分權利，願配會辦理「繼承」手續而已，並無預為拋棄繼承權之記載與
    意旨。再參以證人潘序浩在本院證稱雙方協議四百萬元的遺產價值先扣除甲○○
    已經先付給日本麥萬倉二十七萬五千元、支付麥貴美喪葬費用三十萬元二筆款項
    ，餘款分成四份，甲○○怕麥萬華又主張繼承麥萬長的二分之一的遺產，所以才
    有協議書第四條的記載等語，足認系爭協議書應係針對麥萬華應繼承麥貴美遺產
    之部分而為者，即麥萬華可繼承麥貴美之遺產以八十五萬元計，惟為預防將來另
    生紛爭，麥萬華允諾其後不主張麥萬長已繼承部分之權利，益見系爭協議書並非
    麥萬華拋棄對麥萬長繼承權之約定，上訴人主張該協議書乃約定麥萬華拋棄對麥
    萬長之繼承權，違反法律強行規定、違反拋棄繼承之法定方式及其標的自始不能
    而無效云云，委無可採，從而上訴人依民法第一百七十九條、第一百十三條規定
    請求被上訴人返還其所受利益八十五萬元及法定利息為無法理由，原審為上訴人
    敗訴之判決，理由雖有不同，惟結果相同，仍應予維持。上訴論旨求予廢棄為無
    理由，應予駁回。
四、據上論結，本件上訴為無理由，依民事訴訟法第四百四十九條第二項、第七十八
    條，判決如主文。
中      華      民      國    九十      年     十一     月    二十一    日
                                      臺灣高等法院高雄分院民事第三庭
~B1審判長法官  張國彬
~B2法      官  徐文祥
~B3法      官  張明振
右為正本係照原本作成。
不得上訴。
中      華      民      國    九十      年     十一     月    二十二    日
~B法院書記官  劉博文
                                                                        Ｆ


司法院資訊處製作；財團法人民間司法改革基金會備份。
